【裁判字號】    99,台上,642
【裁判日期】    990129
【裁判案由】    偽造有價證券
【裁判全文】
最高法院刑事判決              九十九年度台上字第六四二號
上  訴  人  甲○○
            乙○○
共      同
選任辯護人  沈銀和律師
上  訴  人  丙○○
選任辯護人  黃國堂律師
上  訴  人  丁○○
上列上訴人等因偽造有價證券案件，不服台灣高等法院中華民國
九十八年九月三十日第二審更審判決（九十六年度重上更(四)字第
一六八號，起訴案號：台灣台北地方法院檢察署八十二年度偵字
第五四四九、五八三０、六０七六、六五四五、一三一三０、一
三八三二、一三九八八號），提起上訴，本院判決如下：
    主  文
上訴駁回。
    理  由
按刑事訴訟法第三百七十七條規定：上訴於第三審法院，非以判
決違背法令為理由，不得為之。是提起第三審上訴，應以原判決
違背法令為理由，係屬法定要件。如果上訴理由書狀並未依據卷
內訴訟資料，具體指摘原判決不適用何種法則或如何適用不當，
或所指摘原判決違法情事，顯與法律規定得為第三審上訴理由之
違法情形，不相適合時，均應認其上訴為違背法律上之程式，予
以駁回。本件原審經審理結果，認為上訴人甲○○、乙○○、丙
○○、丁○○均有原判決事實欄所載連續意圖供行使之用而偽造
有價證券、偽造私文書並持以行使等犯行，至為明確，因而撤銷
第一審關於上訴人等部分之科刑判決，於為刑法新舊比較後，改
判均依修正前刑法牽連犯從一重論上訴人等以共同連續意圖供行
使之用而偽造有價證券罪（甲○○累犯，處有期徒刑六年二月；
乙○○處有期徒刑六年；丙○○處有期徒刑六年十月；丁○○累
犯，處有期徒刑六年二月）。已詳敘其調查、取捨證據之結果及
憑以認定犯罪事實之心證理由。並就上訴人等否認犯行之供詞及
其所辯各語認非可採，予以論述及指駁。從形式上觀察，原判決
關於意圖供行使之用而偽造有價證券、偽造私文書並持以行使及
丙○○、丁○○偽造公印文之犯行部分，尚無足以影響判決結果
之違背法令情形存在。甲○○、乙○○上訴意旨略稱：(1)原判決
有不適用法則或適用法則不當之違法：對於甲○○犯罪行為之
認定，並無事實及證據，亦未說明有何共犯及如何為行為之分擔
。本件查得被冒名者十六人，其中到庭之戊○○等十一人均稱
未見過甲○○、乙○○父子，且未扣押偽造之支票，原判決卻憑
空認定其等偽造有價證券。甲○○、乙○○之選任辯護人自始
否定法務部調查局台北市調查處（下稱市調處）偵詢之結果，乙
○○並稱其調查筆錄所供係偵詢人員要伊趕快承認以獲交保，而
供述不實，且非屬任意性自白，原判決予以採取，而不採黃明典
（業經原審更二審判刑確定）、李仁壽（經緝獲後，由第一審另
案審理）到案後之證詞。原判決附表（下稱附表）一所示戊○
○等人均與甲○○、乙○○不認識，其等縱遭冒名，皆與甲○○
、乙○○無關，原判決卻執以論罪。黃明典於市調處所稱其向
乙○○買進人頭支票以轉售綽號「阿狗」之林錫彬云云，並未說
明係何人之人頭支票、綽號「阿狗」之林錫彬其人何在，有何身
體特徵，難認屬實，不具證據能力，且與李仁壽所供不同，原判
決仍予採取。查扣之電腦帳單顯示與乙○○往來之人，有「阿
志」（即黃明典）及「小陳」（即李仁壽），帳目分別記載，足
見乙○○與黃明典所述其等與李仁壽間買賣人頭支票之事，均與
事實不符。原判決推論乙○○偽造有價證券，違背論理法則。
丁○○於市調處所稱甲○○、乙○○共同販賣人頭支票之事，空
口無憑，不得作為證據，原判決仍予採取。原審未依乙○○選
任辯護人之請求傳訊證人李仁壽、黃明典，未說明不予傳訊之理
由。(2)附表一所示冒名開戶者，其中並無甲○○、乙○○，原判
決卻認定甲○○、乙○○有連續偽造支票領取證之犯行，有不適
用法則、理由矛盾之違法。(3)原判決沒收附表一之支票，未敘明
甲○○、乙○○如何為偽造之分工，有理由不備之違法等語。丙
○○上訴意旨略稱：市調處人員在丁○○處查獲之人頭支票係柯
國雄所交付，經丁○○供述在卷；且陳廖清美、陳俊卿於原審作
證時，均未指證丙○○即係其等所述販賣人頭支票之綽號「老仔
」或「連姓」之人；而丙○○於搜索、製作筆錄時不在場，未有
辯解之機會。足見各該支票非丙○○所交付，丁○○亦非丙○○
之人頭，丁○○之調查筆錄則係受誤導。原審未為查明，竟以丁
○○於市調處之供述係出於自由意志，並與證人林鴻耀證述相符
，遽採為丙○○之斷罪依據，有調查職責未盡及採證上之違法等
語。丁○○上訴理由略稱：(1)關於附表六所示萬泰銀行等支票共
二百四十七張，丁○○之調查筆錄記載調查人員係在其駕駛MQ－
5103車號之車內查獲，受僱於丁○○之施少平則稱該支票係放在
房間內被查獲，且該車之車籍資料顯示車主為劉穎芝，許永興並
證稱各該支票係其與柯國雄合夥經營良宛商行時所領用及簽發；
原審未為斟酌查明，率認丁○○上開市調處筆錄內容係誤載，有
理由不備之違法。(2)陳廖清美於市調處供陳其受僱於自稱「周旺
」之人，並偽造黃寶玲、謝佳玲二人之身分證云云，此與丁○○
於市調處應詢之筆錄記載洪旭聲、張金龍、林福生等三人之身分
證均貼用同一男子照片之供述不同，原判決謂其等所供相符，而
執為認定丁○○犯罪之基礎，於法未合等語。惟查：(一)、採證認
事、取捨證據及證據證明力之判斷，乃事實審法院之職權，苟其
採證認事之論斷無違證據法則，即不容任意指為違法。原判決認
定甲○○、乙○○有本件被訴之意圖供行使之用而偽造有價證券
及偽造私文書並持以行使之犯行，係以乙○○對其如何與李仁壽
、黃明典間販賣人頭支票，業於市調處及偵查中供認在卷，黃明
典亦為相同供述，並有扣案乙○○之電腦帳單（係將「阿志」與
「小陳」之帳目分別記載）、卷附乙○○台北銀行士林分行支票
存款帳戶於民國八十一年八月二十八日至同年十一月二十日對帳
單（乙○○於該期間有多張支票在江銘章、曾輝雄之宏加公司、
陸明坤等人頭帳戶內提出交換之紀錄，顯示乙○○係以此互開支
票作為培養信用之方式），附表三、附表三之一之物品，及戊○
○等人之證詞等證據資料可為佐證，足認乙○○之自白與事實相
符，確有販賣人頭支票等事實；又依丁○○於八十二年二月二十
四日在市調處供述：伊接觸人頭支票集團，係在三、四年前，經
朋友介紹綽號「阿庭」（即甲○○之子蘇府庭），「阿庭」曾多
次介紹甲○○與伊接觸，並要求伊弄些支票予甲○○培養（指累
積信用，取得付款金融機構之信任）出售，因甲○○係以販賣人
頭支票為業，但當時伊有正當職業，未予答應，至八十年十二月
間，伊經濟狀況欠佳，遂經由柯國隆（按係柯國雄之誤）之介紹
，充當丙○○之人頭，開始踏入人頭支票市場，伊所知綽號「小
陳」等人之支票，均透過甲○○、乙○○父子培養出售，伊之支
票則由丙○○、柯國雄培養出售等語，參以甲○○於市調處時供
述：伊認識蘇頂志（另案起訴），因蘇頂志和「小陳」在一起，
是「小陳」介紹認識的，但蘇頂志所言之「蘇董」之人並非伊，
伊亦認識戴益鵬（另案起訴），也是「小陳」介紹的，戴益鵬所
言伊與乙○○一起至李仁壽虛設之公司之情，亦係真實，「小陳
」即李仁壽，伊認識李仁壽，亦知李仁壽販賣人頭支票，但伊未
參與，伊於二年前介紹李仁壽與乙○○認識後，李仁壽即多次提
供人頭予乙○○培養信用，再將所領得之支票販賣予「阿志」等
人，伊亦認識丁○○，但李仁壽所交付之人頭支票，係供乙○○
培養、販賣，伊未參與等語，除否認參與外，其餘所述事實均與
販賣人頭支票有關，且與乙○○前揭所述販賣人頭支票之實情大
致相符，如甲○○未參與犯罪，何能熟知上情，足見所辯未參與
云云，無非卸責之詞，不足採信各等情。俱敘明認定之依據及心
證理由，其推理論斷衡諸經驗及論理等證據法則皆無違背，不容
指為違法。且共同正犯間，非僅就其自己實行之行為負其責任，
並在犯意聯絡之範圍內，對於他共同正犯所實行之行為，應共同
負責。原判決依上述事證既足論定甲○○係與乙○○等共同為本
件販賣人頭支票之犯行，而推由乙○○向附表一所示金融機構申
領空白支票再予以偽造使用之情事，是則甲○○對於共同正犯乙
○○實行犯罪之所為，自應共同負責，原判決就附表一所示其等
偽造之支票，依法宣告沒收，亦非無據。雖原判決對於甲○○與
乙○○間如何為犯意聯絡及行為分擔之詳細情形，未能查究明白
，但不影響於其等共同實行犯罪行為之事實認定，此與得執為第
三審上訴理由之違法情形，不相適合。(二)、黃明典業於八十三年
四月二十二日、八十三年七月七日在第一審供稱：伊沒有賣支票
，係「小陳」李仁壽以支票向乙○○借錢，拿錢要伊去贖回來云
云，李仁壽亦於原審證稱：伊拿整本支票向乙○○借錢云云，黃
明典並經原審更三審傳喚無著，甲○○、乙○○之選任辯護人遂
表示捨棄詰問該證人（見原審更(二)卷二第一一四頁，更(三)卷第二
五四頁），黃明典、李仁壽就所涉部分俱經供述明確，原審並予
甲○○、乙○○及其等選任辯護人詰問之機會（除經放棄詰問者
之外），原判決認無再予傳喚調查之必要，且對於黃明典、李仁
壽上開於審判中所述如何與前供或卷證不符，顯係迴護乙○○等
人之詞，不可採信，亦逐一指駁，於法自難認違誤。(三)、原判決
以乙○○調查筆錄之記載，係如其所述，業據承辦本案之該處調
查員吳世賢於原審證述明確，乙○○於市調處偵詢及檢察官偵查
中並一致供承：綽號「小陳」之李仁壽有販賣人頭支票給伊，伊
自己培養信用後，再賣給綽號「阿志」之黃明典等語不諱，於偵
查中且稱：其於市調處所述實在，並無刑求等語；又丁○○自始
未具體指出其於市調處之筆錄有何內容不實之處，承辦本案之調
查員林鴻耀亦證述：伊等做完筆錄後都會給當事人親自閱覽，確
定無誤後才簽名等語，且與丁○○迭於市調處偵詢及檢察官偵查
中均自承其有拿貼有其照片之身分證去銀行開戶後交予丙○○使
用之情，悉相符合。足認乙○○、丁○○於市調處之自白係出於
白由意志，並查與事實相符，復經原審行人證之交互詰問調查程
序，雖所證與前供不符，應以其市調處陳述時距案發時間較近，
記憶清晰，較不易匿飾及衡量其等間之利害關係，具有較可信之
特別情況，依刑事訴訟法第一百五十六條第一項、第一百五十九
條之二規定，得為證據等情，俱經論敘詳明，有卷內資料可憑，
採證自無違誤。(四)、原判決依丁○○於市調處就調查人員於八十
二年二月二十四日前往台北縣三重市○○路○段三００巷一八號
搜索查扣附表六所示支票二百四十七張，供稱：係柯國雄欠伊款
項抵債所交付，原共二百五十張云云，參酌許永興亦證稱：其中
萬泰、寶島銀行之支票均為伊借柯國雄使用云云，乃認丙○○、
丁○○無該部分偽造有價證券犯行，亦不能證明上開支票係丁○
○供犯罪所用或預備之物，而不予宣告沒收（見原判決理由貳第
二項II之(六)及第六項之說明）。則其理由貳第二項II之(五)關於說
明查獲該支票地點等之正確與否，與判決結果並無影響，自不得
執為適法之第三審上訴理由。(五)、原判決理由貳第二項II之(二)引
用丁○○、陳廖清美之供詞等，陳廖清美指證丙○○即係交伊偽
造「黃寶玲」、「謝佳玲」身分證等，要伊前往銀行開戶之綽號
「老伙」之人，而丁○○亦稱其涉案中所稱綽號「老仔」（與「
老伙」二者同義）者即係丙○○等情，該部分二人所供要為一致
，原判決執此謂其等所供相符，即無不合。經核上訴意旨，俱係
置原判決所為明白論斷於不顧，仍持已為原判決指駁之陳詞，專
憑己意再事爭辯，或任意指摘原判決違法，難認已符合首揭法定
之第三審上訴要件。本件關於偽造有價證券、偽造私文書並持以
行使及偽造公印文部分之上訴違背法律上之程式，均應予駁回。
又丙○○、丁○○所牽連觸犯之刑法第二百十六條、第二百十二
條、第二百十四條之罪部分，核屬刑事訴訟法第三百七十六條第
一款所列之案件，既經第二審判決，不得上訴於第三審法院，其
等對得上訴第三審之意圖供行使之用而偽造有價證券、偽造私文
書並持以行使等部分之上訴既不合法，應從程序上駁回，無從為
實體上判決，此部分之上訴亦非合法，應併予駁回。
據上論結，應依刑事訴訟法第三百九十五條前段，判決如主文。
中    華    民    國  九十九  年    一    月  二十九  日
                      最高法院刑事第九庭
                          審判長法官  邵  燕  玲
                                法官  李  伯  道
                                法官  孫  增  同
                                法官  李  英  勇
                                法官  李  錦  樑
      本件正本證明與原本無異
                                      書  記  官
中    華    民    國  九十九  年    二    月    三    日
                                                      Ｖ

司法院資訊處製作；財團法人民間司法改革基金會備份。
